最高法院刑事判決
111年度台上字第4763號
上  訴  人  李○如                      



選任辯護人  周信宏律師
上列上訴人因家暴殺人案件，不服臺灣高等法院中華民國111年8
月30日第二審判決（111年度上訴字第380號，起訴案號：臺灣桃
園地方檢察署110年度偵字第8620、11830號），提起上訴，本院
判決如下：
    主  文
原判決撤銷，發回臺灣高等法院。   
    理  由
一、本件原判決認定上訴人李○如有如其事實欄（下稱事實欄）
    所載殺人犯行，因而維持第一審論處上訴人殺人罪刑之判決
    ，駁回上訴人在第二審之上訴。固非無見。
二、審理事實之法院，對於卷內被告有利及不利之直接、間接證
    據，應一律注意，詳為調查，綜合全案證據資料，本於經驗
    法則與論理法則以定其取捨，並將取捨證據及得心證之理由
    ，於判決內詳加說明。故證據雖已調查，而尚有其他足以影
    響結果之重要疑點或證據並未調查釐清，仍難遽為被告有利
    或不利之認定，否則即有調查職責未盡之違法。又關於被告
    是否犯罪或有利於被告之減刑要件成立與否，經調查而仍有
    合理懷疑存在時，基於「罪證有疑，利歸被告」之證據法則
    ，應為有利於被告之認定。
　　刑法第62條所謂自首，以犯人在犯罪未發覺之前，向該管公
    務員申告犯罪事實，並受裁判為已足，既不以言明「自首」
    並「願受裁判」為必要，且其立法目的，在於促使行為人於
    偵查機關發覺前，主動揭露其犯行，俾由偵查機關儘速著手
    調查，從而得享減輕其刑之法律效果，惟於嗣後之偵查、審
    理程序，自首者仍得本於其訴訟權之適法行使，對所涉犯罪
    事實為有利於己之主張或抗辯，不以始終均自白犯罪為必要
    。且本條所謂的「發覺」，須以有偵查犯罪權限之機關或人
    員，固非以有偵查犯罪權之機關或人員確知其人犯罪無誤為
    必要，而於對其發生嫌疑時，即得謂為已發覺；但此項對犯
    人之嫌疑，仍須有確切之根據得為合理之可疑者，始足當之
    ，若單純主觀上之懷疑，要不得謂已發生嫌疑。    
(一)原判決認為上訴人不符刑法第62條自首之規定，係以上訴人於案發後撥打110電話報警並電召救護車時，並未坦承自己犯罪事實，而是謊稱被害人張經典持刀捅自己；到場處理之司法警察謝竣揚等人所填載「桃園市政府警察局受（處）理各類案件紀錄表」之回報略為：經了解為同居男女酒後口角糾紛，李女（即上訴人）有精神方面疾病，張男（即被害人）欲奪下李女手上刀子時不慎遭劃傷，送聖保祿醫院就醫等語（見第一審卷第450頁）；證人謝竣揚於原審審理時，對於上訴人在現場是否有承認持刀刺擊被害人一節，係證稱：距離案發有一段時間，多有不記得之情形，只記得製作筆錄時上訴人有承認是她所為（見原審卷第573至575頁），並以謝竣揚所稱其抵達現場前，勤務中心即通報有糾紛、有刀傷，現場看見上訴人身上有很多傷，「覺得躺在地上的被害人是遭上訴人弄傷，因為他們有吵架，而且上訴人有喝酒」（見原審卷第576頁）等情。因認上訴人於撥打110電話報警及經警到場處理後，均未承認持刀刺擊被害人之犯罪事實，尚且辯稱是被害人自傷或奪刀時不慎劃傷。但到場處理之司法警察已由勤務中心通報內容及案發現場只有上訴人與被害人，兩人間有糾紛衝突，上訴人帶有酒意且身上多處傷勢等客觀證據，可認「有確切之根據得合理之可疑」將上訴人提昇為「犯罪嫌疑人」，而已為偵查機關人員所發覺。縱使上訴人於製作警詢筆錄時，坦承持刀刺擊被害人多刀，仍無礙於其犯罪已經發覺之事實，而無自首減輕其刑規定之適用等旨。
　　惟依前述「桃園市政府警察局受（處）理各類案件紀錄表」
    記載：「經了解為同居男女酒後口角糾紛，李女有精神方面
    疾病，張男欲奪下李女手上刀子時不慎遭劃傷，送聖保祿醫
    院就醫」等語，並未有關於上訴人疑似刺傷被害人之相關情
    節，如司法警察斯時已有確切之根據而合理可疑上訴人為犯
    罪嫌疑人，何以不為此等記載？已有疑問。至謝竣揚於原審
    審理時證稱：「覺得」躺在地上的被害人是遭上訴人「弄傷
    」等語，不僅反與所謂「張男欲奪下李女手上刀子時不慎遭
    劃傷」之記載情節有關，且謝竣揚於原審亦未明確證稱，其
    當時已有確切根據合理可信上訴人為犯罪嫌疑人。從而能否
    僅憑謝竣揚在已參與本案調查並詳知情節之後，在原審所為
    仍僅屬推測之證言，即無視前述有利於上訴人之記載，因而
    逕行認定司法警察已有確切之根據而得以合理懷疑上訴人係
    故意持刀刺殺（傷）被害人，而非僅止於單純主觀上之懷疑
    ？仍有疑義。而原判決雖說明：到場處理警員由案發現場只
    有上訴人與被害人兩人，且均有刀傷等客觀性證據，已可建
    構有確切之根據得以合理懷疑上訴人為犯罪嫌疑人等語。惟
    到場處理警員既非專業檢傷人員，且事出突然，能否注意被
    害人之確切傷勢及成因？尚值斟酌，未可因此逕為不利於上
    訴人之認定。
(二)證人謝竣揚於原審審理時，雖就其於案發現場、醫院、派出
    所，或解送上訴人過程期間，上訴人是否有坦承其持刀攻擊
    ，造成被害人之傷勢等情，均證稱「不記得」，惟仍證述：
    但是在製作筆錄時，上訴人有說是她做的等語（見原審卷第
    574頁）。又上訴人於民國110年2月20日經送醫治療，未久
    即被留置於桃園市政府警察局桃園分局（下稱桃園分局）景
    福派出所，並於翌日（同年2月21日）製作警詢筆錄，再於
    同日解送至桃園分局偵查隊，復製作兩份警詢筆錄，依據此
    三份警詢筆錄之記載，上訴人均自承持刀刺擊被害人，並詳
    述與被害人互毆之經過等情（見110年度偵字第11830號卷第
    11至23頁）。再者，桃園分局於同年2月21日，將上訴人移
    送偵辦之解送人犯報告書記載：「警方將李嫌（即上訴人）
    帶返所並詢問案發過程，李嫌稱因與死者發生嫌隙，遂以水
    果刀、酒瓶以及水桶攻擊死者，隨後自行報警」等語（見11
    0年度偵字第8620號卷第3頁）；2月25日之刑事案件報告書
    犯罪事實欄、偵辦經過欄分別記載：「案經李嫌行兇後，於
    當日19時38分許自行撥打報案電話，始知上情」、「嫌疑人
    報案自首」等語（見110年度偵字第11830號卷第4頁）。上
    訴人於警詢時主動陳述其持刀刺擊被害人客觀犯行之前，到
    達現場處理之謝竣揚等人是否僅止於單純主觀上之懷疑，而
    未有確切之根據而得以合理懷疑，上訴人有故意持刀刺擊被
    害人之犯行？饒有進一步研求之餘地。上述各項疑點，攸關
    上訴人之重大利益，自有詳加調查、審認之必要。原判決未
    予調查、審究，並為必要之說明，即遽為上訴人不成立自首
    之不利認定，容有調查職責未盡及理由不備之違法。
(三)原判決認定上訴人有殺人之不確定故意，而上訴人辯稱其無
    殺人之故意，惟基於如上說明，此與上訴人是否成立自首，
    係屬二事。原判決依憑上訴人報案錄音檔，由第一審勘驗筆
    錄記載之對話譯文（見第一審卷第523至524頁），據以說明
    ：上訴人於案發後撥打110電話報警並電召救護車時，並未
    坦承犯罪事實，反而謊稱被害人持刀捅自己，以圖規避刑責
    ，而無由成立自首等語。惟查，上訴人於警詢、偵訊及歷審
    審理時，均陳稱其係撥打「119」叫救護車救治上訴人。又
    該報案錄音檔固係桃園分局函送第一審，惟該函附件之桃園
    市政府消防局（下稱消防局）函載明：「檢送本局119受理1
    10年2月20日『桃園市○○區○○街000巷00號』救護案件報案錄音
    檔1份」等語（見第一審卷第495至497頁），以及承辦員警
    何宗翰與第一審承辦書記官之電話查詢紀錄表記載：「消防
    局有回函給我了，我今日會陳報到法院」等語（見第一審卷
    第493頁，查詢紀錄表誤繕為「何忠翰」）。則該報案錄音
    檔似為消防局提供桃園分局，且為「救護案件報案錄音檔」
    ，上訴人所辯：其係撥打「119」求助，而非撥打「110」等
    語，似非全然無據。上訴人此部分所辯果若屬實，與上訴人
    對話者實屬無偵查犯罪權限之消防局人員，上訴人縱有「是
    被害人捅自己好幾刀」之不實陳述，不論係一時情急或刻意
    為之，能否認為係對「司法警察」企圖規避刑責，據以認定
    上訴人主觀上並無自首之意，作為於謝竣揚等人到場時，未
    自承有持刀刺擊被害人之證明？甚有疑問。原判決就此有利
    於上訴人之證據，未予詳加調查、審究，逕認上訴人係向「
    110即桃園分局勤務中心」報案，而為不利於上訴人之認定
    ，致上訴意旨執此指摘，難昭折服，不無調查職責未盡及理
    由欠備之可議。
三、綜上所述，或係上訴意旨所指摘，或為本院得依職權調查之
    事項，且原判決之上述違法，已影響於事實之確定，本院無
    從自為判決，應認原判決有撤銷發回更審之原因。
據上論結，應依刑事訴訟法第397條、第401條，判決如主文。
中　　華　　民　　國　　111 　年　　12　　月　　15　　日
                  刑事第五庭審判長法　官  李錦樑
                                  法　官  周政達
                                  法　官  蘇素娥
                                  法　官  林婷立
                                  法　官  錢建榮
本件正本證明與原本無異
                                  書記官  杜佳樺
中　　華　　民　　國　　111 　年　　12　　月　　20　　日